【裁判字號】    99,上更(一),12
【裁判日期】    991011
【裁判案由】    侵權行為損害賠償
【裁判全文】
臺灣高等法院臺南分院民事判決  99年度上更(一)字第12號
上  訴  人  黃 ○ ○
被  上訴人  宇 ○ ○
            戌 ○ ○
            辰 ○ ○
            Ｅ ○ ○
            玄 ○ ○
            Ｉ○○○
            子 ○ ○
            壬 ○ ○
            庚 ○ ○
            地 ○ ○
            巳 ○ ○
            癸 ○ ○
            Ｖ ○ ○
            Ｈ ○ ○
            乙 ○ ○
            Ｔ ○ ○
            Ｘ ○ ○
            Ｑ ○ ○
            寅 ○ ○
            Ｙ○○○
            劉 瓊 瑤
            申 ○ ○
            Ｓ ○ ○
            Ｐ ○ ○
            酉 ○ ○
            臺灣時報股份有限公司
法定代理人  己 ○ ○
被  上訴人  戊 ○ ○
            Ｗ ○ ○
            Ｆ ○ ○
            ｅ ○ ○
            辛 ○ ○
            臺灣新聞報股份有限公司
法定代理人  Ａ ○ ○
被  上訴人  丑 ○ ○
            丙 ○ ○
            ｂ ○ ○
            Ｂ ○ ○
            Ｃ ○ ○
            聯合報股份有限公司
法定代理人  丁 ○ ○
被  上訴人  臺灣日報股份有限公司
法定代理人  Ｊ ○ ○
被  上訴人  卯 ○ ○
            中國時報股份有限公司
法定代理人  午 ○ ○
被  上訴人  Ｋ ○ ○
            甲○○○
法定代理人  Ｕ ○ ○
被  上訴人  天 ○ ○
            宙 ○ ○
            Ｌ ○ ○
            ｃ ○ ○
            自由時報股份有限公司
兼      上
法定代理人  未 ○ ○
被  上訴人  Ｏ ○ ○
            Ｒ ○ ○
            中華日報股份有限公司
法定代理人  Ｕ ○ ○
被  上訴人  Ｍ ○ ○
            高雄市警察局
法定代理人  ａ ○ ○
被  上訴人  高雄市消防局
法定代理人  Ｇ ○ ○
被  上訴人  Ｄ○○原名陳明哲.
            Ｚ ○ ○
            亥 ○ ○
            ｄ ○ ○
            行政院衛生署臺東醫院
兼      上
法定代理人  Ｎ ○ ○
上列當事人間請求侵權行為損害賠償事件，上訴人對於中華民國
97 年11月5日臺灣臺南地方法院第一審判決（97年度訴字第1438
號）提起上訴，判決後經最高法院第一次發回更審，本院判決如
下：
    主  文
原判決廢棄，發回臺灣臺南地方法院。
    事實及理由
一、按在第二審為訴之變更或追加，非經他造同意不得為之，但
    有擴張或減縮應受判決事項之聲明者，不在此限，民事訴訟
    法第446 條第1項、第255條第1項第3款，定有明文。本件上
    訴人在原審係請求為：「(一)被上訴人應共同連帶給付新臺幣
    （下同）500 萬元，及自起訴狀繕本送達翌日起至清償日止
    ，按年息5％ 計算之利息。(二)被上訴人應共同於報紙上刊登
    誹謗上訴人名譽之相反事實並作道歉啟事。」等聲明事項之
    判決，嗣不服原判決上訴本院則請求為：「(一)被上訴人編號
    1至62號（上訴人書狀上編號共計63人）應共同連帶給付8億
    元，及自起訴狀繕本送達翌日起至清償日止，按年息5％ 計
    算之利息。(二)被上訴人編號56、57、58、59、60、62號應另
    共同連帶給付 8千萬元，及自起訴狀繕本送達翌日起至清償
    日止，按年息5％ 計算之利息。(三)被上訴人全體應於自由時
    報、中國時報、聯合報、蘋果日報等4報登載2天向全國人民
    做道歉啟事，內容為『以不實之事實，抹黑、造謠上訴人為
    一恐怖之人，前科累累、各種精神病都有，鄰里非常害怕之
    恐怖人物。以此不實之事實，誤導社會大眾，並對社會大眾
    恐嚇，造成人心惶惶不安應道歉。』字體應不得小於14號。
    字數不得少於2千字，並應刊登於4大報的頭版，版面至少要
    占2/3 以上。(四)被上訴人全體應於被上訴人全體媒體公司、
    行號所發行之報紙上，刊登向上訴人道歉啟事，回復名譽，
    還原事實真相，字體不得小於14號，字體應比照各該報毀損
    上訴人名譽之字數，刊載於各自發行之報紙頭版上，版面至
    少占全版面2/3 以上。如有停刊者，應刊載於中國時報上。
    」等聲明事項之判決。核其中有關請求金錢賠償部分，係屬
    擴張應受判決事項之聲明，揆之上揭說明，應予准許。另有
    關登報道歉啟事部分，核係不變更原聲明事項本旨，而僅為
    原聲明事項具體登報內容之補充陳述，並非訴之變更或追加
    ，亦應予准許，合先敘明。
二、上訴人主張：如原判決附表所列被上訴人不法侵害伊之權利
    （各侵權行為事實，詳如原判決附表所載），致伊受有損害
    ，爰依侵權行為之法律關係，訴請被上訴人應連帶賠償伊之
    損害並登報道歉。原審判決伊敗訴，伊不服提起上訴，並擴
    張聲明求為判決：
    (一)原判決廢棄。
    (二)被上訴人編號1至62號（上訴人書狀上編號共計63人）應
      共同連帶給付8億元，及自起訴狀繕本送達翌日起至清償
      日止，按年息5％計算之利息。
    (三)被上訴人編號56、57、58、59、60、62號應另共同連帶給
      付8 千萬元，及自起訴狀繕本送達翌日起至清償日止，按
      年息5％計算之利息。
    (四)被上訴人全體應於自由時報、中國時報、聯合報、蘋果日
      報等4報登載2天向全國人民做道歉啟事，內容為『以不實
      之事實，抹黑、造謠上訴人為一恐怖之人，前科累累、各
      種精神病都有，鄰里非常害怕之恐怖人物。以此不實之事
      實，誤導社會大眾，並對社會大眾恐嚇，造成人心惶惶不
      安應道歉。』字體應不得小於14號。字數不得少於2 千字
      ，並應刊登於4大報的頭版，版面至少要占2/3以上。
    (五)被上訴人全體應於被上訴人全體媒體公司、行號所發行之
      報紙上，刊登向上訴人道歉啟事，回復名譽，還原事實真
      相，字體不得小於14號，字體應比照各該報毀損上訴人名
      譽之字數，刊載於各自發行之報紙頭版上，版面至少占全
      版面2/3以上。如有停刊者，應刊載於中國時報上。
    (六)第一、二審訴訟費用由被上訴人全體負擔。上訴聲明三之
      訴訟費用，由被上訴人編號56、57、58、59、60、62號連
      帶負擔。
三、本件未經言詞辯論，被上訴人亦未提出書狀作何聲明或陳述
    。
四、按第一審之訴訟程序有重大之瑕疵者，第二審法院得廢棄原
    判決，而將該事件發回原法院，但以因維持審級制度認為必
    要時為限；又前項情形，應予當事人陳述意見之機會，如兩
    造同意願由第二審法院就該事件為裁判者，應自為判決；又
    依第一項之規定廢棄原判決者，其第一審訴訟程序有瑕疵之
    部分，視為亦經廢棄；民事訴訟法第451條第1、2、3項定有
    明文。又民事訴訟法第249條第2項所謂原告之訴，依其所訴
    之事實，在法律上顯無理由者，係指依原告於訴狀內記載之
    事實觀之，在法律上顯然不能獲得勝訴之判決者而言。若僅
    因訴狀內不表明證據，致不知原告所訴事實是否真實者，即
    不得謂原告之訴在法律上顯無理由，最高法院著有62年台上
    字第845 號判例意旨足參。申言之，必須依據當事人所訴之
    事實「不經調查」，即可認其訴在法律上顯無理由而應受敗
    訴之判決者，始足當之。倘依其所訴之事實，尚待法院之調
    查證據，始能確定該事實之存否，自無上揭規定之適用。
五、原審雖以上訴人起訴所主張之事實及證據，不足以證明其主
    張為真實，逕認上訴人依其所訴之事實，在法律上顯無理由
    ，而不經言詞辯論判決駁回其訴。惟上訴人係主張被上訴人
    有為如原判決附表所載之侵權行為，侵害其權利，致其受有
    損害，而依侵權行為法則，訴請被上訴人負損害賠償責任，
    而依上訴人主張之侵權行為事實，其援引侵權行為法則訴請
    被上訴人負損害賠償責任，所訴之實體法上權利義務關係，
    未經審理調查前，尚難逕認上訴人之主張，在法律上顯無理
    由而應受敗訴之判決。至是否確有上訴人所訴之侵權行為事
    實存在，被上訴人應負損害賠償責任，則須待審理結果為斷
    ，事屬上訴人能否為有利於己之證明之事實認定問題，須斟
    酌全辯論意旨及調查證據之結果，始可據以判斷其真偽，尚
    不得逕謂其提起本件訴訟在法律上顯無理由。原審以上訴人
    提出之證據無法證明被上訴人曾對其為如原判決附表所載之
    不法侵害行為，遽認上訴人之訴在法律上顯無理由，而不經
    言詞辯論，逕以判決駁回，就此訴訟程序顯有重大之瑕疵。
    雖上訴人於本院審理時表明，其所提書證已足使本院為實體
    審理，不用廢棄發回，請求本院為實體判決；然被上訴人未
    表明亦同意願由本院為裁判，為維護當事人之審級利益，仍
    應將本事件發回原法院更為裁判。爰不經言詞辯論，逕將原
    判決廢棄發回原法院，以符法制。
六、據上論結，應依民事訴訟法第453 條、第451條第1項，判決
    如主文。
中    華    民    國    99    年    10    月    11    日
                  民事第一庭  審判長法  官  丁振昌
                                    法  官  李素靖
                                    法  官  林永茂
上為正本係照原本作成。
如不服本判決，應於收受送達後20日內向本院提出上訴書狀，其
未表明上訴理由者，應於提出上訴後20日內向本院補提出理由書
狀（均須按他造當事人之人數附繕本）上訴時應提出委任律師或
具有律師資格之人之委任狀；委任有律師資格者，另應附具律師
資格證書及釋明委任人與受任人有民事訴訟法第466條之1第1項
但書或第2項（詳附註）所定關係之釋明文書影本。
中    華    民    國    99    年    10    月    11    日
                                    書記官  謝素嬿
【附註】
民事訴訟法第466條之1：
(1)對於第二審判決上訴，上訴人應委任律師為訴訟代理人。但上
  訴人或其法定代理人具有律師資格者，不在此限。
(2)上訴人之配偶、三親等內之血親、二親等內之姻親，或上訴人
  為法人、中央或地方機關時，其所屬專任人員具有律師資格並
  經法院認為適當者，亦得為第三審訴訟代理人。
民事訴訟法第466條之2第1項：
  上訴人無資力委任訴訟代理人者，得依訴訟救助之規定，聲請
  第三審法院為之選任律師為其訴訟代理人。

司法院資訊處製作；財團法人民間司法改革基金會備份。
